【裁判字號】    90,訴,399
【裁判日期】    900622
【裁判案由】    偽造文書等
【裁判全文】
臺灣板橋地方法院刑事判決                            九十年度訴字第三九九號
    公  訴  人  臺灣板橋地方法院檢察署檢察官
    被      告  甲○○
右列被告因偽造文書等案件，經檢察官提起公訴（九十年度偵字第一七八八號），本
院判決如左：
    主  文
甲○○連續行使偽造私文書，足以生損害於公眾及他人，處有期徒刑拾月。扣案偽造
之信用卡壹張（卡號：0000000000000000號）及其背面「劉金和」
之署名壹枚、偽造之碩華證券股份有限公司工作識別證壹張，及未扣案信用卡（卡號
：0000000000000000號）壹張及其背面「陳定發」署名壹枚、簽帳
單商戶存根聯（金額新臺幣壹萬四千七百八十四元）上偽造複寫之「陳定發」署名壹
枚、簽帳單顧客收執聯壹張及其上偽造之「陳定發」署名壹枚、統一發票顧客收執聯
壹張（發票號碼：00000000號）均沒收。
    事  實
一、甲○○因失業且未能順利覓職，經綽號為「阿文」、「阿宏」之年籍不詳成年男
    子邀約，三人基於概括之犯意聯絡，並意圖為自己不法所有，於民國九十年一月
    七日，先由甲○○將自己相片二張交予「阿文」、「阿宏」等人，由渠等以事實
    上不存在之碩華證券股份有限公司（下稱碩華公司）名義，偽造員工「劉金和」
    之識別證，並將甲○○之相片黏貼其上，又偽造信用卡二張（卡號分別為000
    0000000000000號，真正持卡人為曾景煌，及000000000
    0000000號，真正持卡人為蘇玲緣），足以生損害於公共交易秩序、發卡
    銀行即中國信託商業銀行股份有限公司（下簡稱為中國信託銀行）與真正持卡人
    之財產與信用安全；嗣於九十年一月七日下午四時許，在位於臺北縣三重市○○
    路○段六○九巷十號之家樂福量販店外，由「阿文」、「阿宏」將上開偽造之卡
    號為0000000000000000號信用卡交給甲○○，由甲○○依「阿
    文」、「阿宏」所告知之姓名在該信用卡背面偽造「陳定發」之署名乙枚，足以
    生損害於社會交易秩序、中國信託銀行及真正持卡人曾景煌，隨即由甲○○於同
    日十六時二十七分許至家樂福量販店購買如附表所示之總價值新臺幣一萬四千七
    百八十四元之物品，於結帳時將該偽造之信用卡交予結帳人員而行使之，佯為真
    正持卡人簽帳消費，並在結帳人員繕打交付一式二聯之簽帳單第一聯持卡人簽名
    欄上偽簽「陳定發」之署名乙枚（同時複寫「陳定發」署名乙枚於第二聯），以
    為「持卡人同意依照信用卡使用約定，一經使用或訂購物品均應按所示之全部金
    額，付款予發卡銀行」用意之證明，並交還結帳人員而行使該簽帳單簽帳購物，
    使該結帳人員陷於錯誤，而將甲○○選購之物品及簽帳單第一聯交付甲○○收取
    ，中國信託銀行亦誤認其即為信用卡持卡人而代為墊付簽帳款，足以生損害於真
    正持卡人曾景煌、家量福量販店及發卡之中國信託銀行。得手後，甲○○即在家
    樂福量販店外將詐得之物品及所使用偽造信用卡、簽帳單等物交付予「阿文」、
    「阿宏」，而向其等取得一千元之報酬。「阿文」、「阿宏」隨即又將前開偽造
    之碩華公司工作證乙紙及偽造之卡號為0000000000000000號信
    用卡乙張交予甲○○，由甲○○仍承前之概括犯意，依「阿文」、「阿宏」告知
    之姓名在該偽造信用卡之背面偽簽「劉金和」之署名，足以生損害於社會交易秩
    序、中國信託銀行及真正持卡人蘇玲緣，甲○○再於同日五時十分許持至家樂福
    量販店內購買煙、酒及化粧品等物（確實品名及數量不詳），於結帳時將該偽造
    之信用卡交予結帳人員而行使之，佯為真正持卡人簽帳消費，惟經店內人員發覺
    有異，報警當場查獲而未得逞，並自其身上扣獲上開偽造之卡號為000000
    0000000000號信用卡乙張及碩華公司識別證乙張。
二、案經臺北縣警察局三重分局報告臺灣板橋地方法院檢察署檢察官偵查起訴。
    理  由
一、右揭犯罪事實，業據被告甲○○迭於警訊、偵查及本院審理中均自白不諱，核與
    家樂福量販店安全課長乙○○於警訊中之指述大抵一致，並有被告購物簽帳消費
    之統一發票存根聯乙張、被告偽簽「陳定發」署名簽帳單乙張、中國信託銀行九
    十年五月二十一日陳報狀及所附卡號為0000000000000000號之
    信用卡資料綜合查詢資料及申請書、同銀行九十年六月七日陳報狀及所附卡號為
    0000000000000000號之信用卡綜合查詢資料、經濟部九十年五
    月十五日經（九○）商字第○九○○二○九四五一○號函及所附公司登記簡略資
    料，及扣案偽造卡號為0000000000000000號信用卡與碩華公司
    識別證各乙張可資佐證，堪信其前開自白應與事實相符。又信用卡係簽帳交易之
    憑證，公司之識別證則為身份之證明，簽帳單則為簽帳消費同意特約商店請款之
    憑據，是以被告及「阿文」、「阿宏」偽造信用卡、識別證、簽帳單、及信用卡
    背面「陳定發」、「劉金和」之署名，並持以行使，自足生損害於社會交易秩序
    、真正持卡人曾景煌及蘇玲緣、發卡銀行中國信託銀行及特約商店家樂福量販店
    。再者信用卡為信用交易工具，經發卡銀行為相當之徵信後製發，非持卡人本人
    不得使用，被告佯為真正持卡人而憑以簽帳消費，使家樂福量販店人員誤信其為
    真正持卡人而在進行刷卡簽單程序後將物品交付予被告，自為施用詐術使人陷於
    錯誤而交付物品。綜上所述，本件事證明確，被告犯行堪予認定。
二、按公司製發之識別證為身分證明之文件，核屬刑法第二百十二條所定之特種文書
    。又刑法上所謂文書係指能證明一定法律關係之文書，而署押係指在文書或物體
    上署名或簽押用以證明一定之意思表示或一定事實之謂，在社會上具相當之信用
    性，自以其名義人或經合法授權之人始得為之，刑法特立規範處罰偽造文書及署
    押之行為，其目的無非亦在確保文書及署押之信用性，故縱所偽造文書或署押之
    名義人事實上並無其人，亦無解於偽造文書或偽造署押犯罪之成立。次按持信用
    卡交易，基本上於財團法人聯合信用卡處理中心（下稱信用卡中心）不依契約給
    付持卡人所消費之帳款予特約商店時，持卡人對於特約商店仍直接負有給付價金
    義務，從而持信用卡交易與通常之買賣並無差異，僅在價金給付後由發卡銀行經
    由信用卡中心代為付帳，而發卡銀行經由信用卡中心給付特約商店價金時，則就
    事後之權利關係發生變動，亦即由持卡人對於發卡銀行負擔給付價金債務而已。
    是持卡人與特約商店間之交易，乃係以信任關係為基礎的信用販賣契約，倘持卡
    人並無支付價金之意思或能力，向特約商店提示信用卡消費，係屬對特約商店店
    員施行詐欺。再按信用卡係由發卡銀行所製作，載有發卡銀行名稱、卡號、有效
    日期及持卡人英文姓名，背面並有記載信用卡持卡資料電磁紀錄之磁條，依持卡
    人、發卡銀行及特約商店之契約規定，係用為持卡人得向特約商店簽帳交易之證
    明用意，依刑法第二百二十條第一項、第二項之規定，以文書論，且其為發卡銀
    行所製作，為信用交易之民事法律關係之證明，自屬私文書之性質。又持信用卡
    交易後，店員交付予持卡人簽名之簽帳單係一式二聯，其中第一聯由持卡人簽名
    後（同時複寫第二聯），即由商店店員交持卡人收執，係表明持卡人同意依照信
    用卡使用約定，一經使用或訂購物品均應按所示之全部金額，付款予發卡銀行。
    故持卡人於該簽帳單簽名之用意，係對所簽之金額負責之意，故為私文書，而其
    中第二聯則由持卡人提出交付予商店留存為請款憑據。核被告所為，係犯刑法第
    二百十六條、第二百十條、第二百二十條第一項、第二項之行使偽造私文書罪（
    偽造信用卡及在卡片背面簽名並行使，及在簽帳單上持卡人欄簽名而偽造簽帳單
    並行使等部分），同法第二百十二條之偽造特種文書罪（偽造碩華公司識別證部
    分），及同法第三百三十九條第一項之詐欺取財罪（佯為真正信用卡持卡人而使
    店員交付貨品部分）。公訴人漏未就已載於起訴書事實欄之偽造信用卡並行使部
    分引用刑法第二百十六條、第二百二十條第一項、第二百十條之起訴法條，應予
    補充。被告與綽號「阿文」、「阿宏」之年籍不詳男子間，就上開犯罪有犯意之
    聯絡與行為之分擔，應依刑法第二十八條之規定論以共同正犯。被告在信用卡背
    面及簽帳單上偽造署押之行為，均屬偽造私文書之階段行為，而偽造私文書之低
    度行為復均為行使之高度行為所吸收，均不另論罪。又被告第二次持偽造信用卡
    購物時，其將信用卡交付店方時即已開始詐欺行為之著手，然旋為店方發覺而未
    取得所購之物，其詐欺犯行尚屬未遂。而被告多次行使偽造私文書及詐欺取財之
    犯行，均時間緊接，方法相同，觸犯構成要件相同之罪名，顯係基於概括犯意為
    之，皆為連續犯，其中詐欺部分雖有既遂未遂之別，仍無礙連續犯之成立，是其
    所犯上開行使偽造文書罪及詐欺取財罪均應依刑法第五十六條規定各以一罪論，
    並加重其刑。又被告所犯上開行使偽造私文書、偽造特種文書及詐欺取財三罪間
    ，有目的手段之牽連犯關係，應依刑法第五十五條之規定從一重之行使偽造私文
    書罪處斷。爰審酌被告並無犯罪前科，有臺灣高等法院檢察署刑案紀錄簡覆表在
    卷可稽，素行非劣，因失業思謀圖利而為本件犯行，犯罪動機尚非惡劣，兼衡其
    持偽卡刷卡消費之金額及次數，及信用卡乃現代社會普遍而重要之交易工具，並
    有促進經濟、市場之功效，其運作之良窳則端賴社會之信任，被告偽造信用卡並
    行使之，已相當程度造成此項信任之破壞，嚴重妨礙金融交易秩序，自不宜輕縱
    ，惟其在偵審中均能坦認犯行，犯罪後態度尚稱良好等一切情狀，量處如主文所
    示之刑，以示儆懲。另被告所偽造行使之信用卡二張、碩華公司識別證乙張，均
    為被告及「阿宏」、「阿文」所有供本件犯罪所用之物，而被告第一次持偽卡簽
    帳消費後取得之簽帳單顧客收執聯（即第一聯）及統一發票乙張則為被告因本件
    犯罪所得之物，均應分別依刑法第三十八條第一項第二款、第三款之規定諭知沒
    收，其中卡號為0000000000000000號之信用卡乙張（含背面「
    陳定發」之署名）、簽帳單顧客收執聯乙張（含其上複寫之「陳定發」署名）及
    統一發票收執聯乙張等物雖未扣案，然不能證明業已滅失，仍應依上開規定宣告
    沒收；而上開偽造信用卡二張背面偽造之「陳定發」、「劉金和」署名各乙枚，
    簽帳單商戶存根聯（即第二聯）及顧客收執聯上偽造之「陳定發」署名各乙枚，
    均應依刑法第二百十九條規定宣告沒收；至於簽帳單商戶存根聯本身已據被告提
    交與特約商店，非被告所有，固毋庸宣告沒收，併此說明。
三、末按公訴意旨尚以被告使用前開碩華公司識別證，因認被告涉犯刑法第二百十六
    條、第二百十二條之罪嫌云云。惟查扣案碩華公司識別證固係被告欲於盜刷購物
    時表明身分之用，此經被告陳明在卷（參偵查卷第四頁），惟被告在先後二次刷
    卡消費時均僅持偽造之信用卡為之，而扣案之碩華公司識別證則係被告遭警查獲
    時在其身上扣獲，此觀家樂福量販店安全課長乙○○於警訊中之陳述即明，而依
    一般消費情形，鮮有在使用信用卡時尚同時出示身分證明之情形，是本案相關卷
    證中既未明確顯示被告當時曾實際出示該工作證以證明其冒用身分之行為，自難
    認其有使用之情事，其行使特種文書之犯行實尚屬不能證明。惟此部分如成立犯
    罪，與前開經論科之偽造特種文書部分具高度行為與低度行為之吸收關係，爰不
    另為無罪之諭知，附此敘明。
據上論斷，應依刑事訴訟法第二百九十九條第一項前段、刑法第五十六條、第二百十
六條、第二百二十條第一項、第二項、第二百十條、第二百十二條、第三百三十九條
第一項、第五十五條、第二百十九條、第三十八條第二項、第三項、罰金罰鍰提高標
準條例第一條前段，判決如主文。
中      華      民      國      九十      年      六    月    二十二    日
                                  臺灣板橋地方法院刑事第二庭
                                          法  官  楊  博  欽
右正本證明與原本無異。
如不服本判決，應於判決送達後十日內，向本院提出上訴狀。
                                          書記官  潘  文  賢
中      華      民      國      九十      年      六    月    二十二    日
附錄本案論罪科刑法條全文：
中華民國刑法第二百一十條
偽造、變造私文書，足以生損害於公眾或他人者，處五年以下有期徒刑。
中華民國刑法第二百一十二條
偽造、變造護照、旅券、免許證、特許證及關於品行、能力服務或其他相類之證書、
介紹書，足以生損害於公眾或他人者，處一年以下有期徒刑、拘役或三百元以下罰金
。
中華民國刑法第三百三十九條
意圖為自己或第三人不法之所有，以詐術使人將本人或第三人之物交付者，處五年以
下有期徒刑、拘役或科或併科一千元以下罰金。
以前項方法得財產上不法之利益或使第三人得之者，亦同。
前二項之未遂犯罰之。
附表：
┌───┬────────┬─────┐
│品名  │單價（新臺幣）  │購買數量  │
├───┼────────┼─────┤
│洗面乳│九十七元        │二瓶      │
├───┼────────┼─────┤
│洗面乳│二百九十九元    │二瓶      │
├───┼────────┼─────┤
│洗髮精│一百九十九元    │二瓶      │
├───┼────────┼─────┤
│尿布  │五百十九元      │一包      │
├───┼────────┼─────┤
│香皂  │八十九元        │二盒      │
├───┼────────┼─────┤
│洋酒  │四千二百九十九元│三瓶      │
└───┴────────┴─────┘


司法院資訊處製作；財團法人民間司法改革基金會備份。
